臺灣高等法院刑事判決
109年度上訴字第1906號
上  訴  人  臺灣宜蘭地方檢察署檢察官
上  訴  人  
即  被  告  廖偉壹




上列上訴人因被告詐欺等案件，不服臺灣宜蘭地方法院109年度
訴字第6號，中華民國109年4月22日第一審判決（起訴案號：臺
灣宜蘭地方檢察署108年度偵緝字第262號、第263號），提起上
訴，本院判決如下：
    主  文
原判決撤銷。
廖偉壹犯如附表二「主文」欄所示之罪，各處如附表二「主文」
欄所示之刑及沒收。應執行有期徒刑壹年陸月，沒收部分併執行
之。
    事  實
一、廖偉壹明知真實姓名、年籍不詳綽號「阿月」之成年女子為
    詐騙集團成員，竟與「阿月」及其所屬詐欺集團成年成員共
    同意圖為自己不法所有，基於3 人以上共同詐欺取財及洗錢
    之犯意聯絡，先由該詐欺集團不詳成員取得附表一所示之金
    融機構帳戶提款卡及密碼後，復由同集團不詳成員先後於附
    表一所示詐騙時間，對附表一所示之吳有娣、陳月霜，以附
    表一所示之詐騙手法施用詐術，致渠等均陷於錯誤，而先後
    於附表一所示匯款時間，分別匯款新臺幣（下同）5 萬元、
    10萬元至附表一所示之匯款帳戶內，再受「阿月」指示，持
    其所提供附表二所示「提領帳戶」之提款卡及密碼，於附表
    二所示時間及地點，提領如附表二所示之款項後，交付予「
    阿月」，以此等洗錢之方式製造金流斷點，致使難以追查詐
    欺集團之上開犯罪所得，並從中獲得5百元、1千元之報酬。
二、案經陳月霜訴由桃園市政府警察局龜山分局報請臺灣桃園地
    方檢察署檢察官呈請臺灣高等檢察署檢察長令轉臺灣屏東地
    方檢察署檢察官呈請臺灣高等檢察署檢察長令轉臺灣宜蘭地
    方檢察署檢察官、吳有娣訴由臺北市政府警察局士林分局報
    請臺灣士林地方檢察署檢察官呈請臺灣高等檢察署檢察長令
    轉臺灣屏東地方檢察署檢察官呈請臺灣高等檢察署檢察長令
    轉臺灣宜蘭地方檢察署檢察官偵查起訴。
    理  由
壹、證據能力
　　按被告以外之人於審判外之言詞或書面陳述，除法律有規定
    者外，不得作為證據。惟按被告以外之人，於審判外之陳述
    ，雖不符刑事訴訟法第159 條之1 至第159 條之4 之規定，
    而經當事人於審判程序同意作為證據，法院審酌該言詞陳述
    或書面陳述作成時之情況，認為適當者亦得為證據。刑事訴
    訟法第159 條之5 第1 項定有明文。本案所涉被告以外之人
    於審判外所為之陳述及所製作之文書，檢察官、被告廖偉壹
    於本院審判期日中，均未爭執其證據能力，且本院審酌結果
    ，認該證據資料製作時之情況，尚無違法不當及證明力明顯
    過低之瑕疵，以之作為證據應屬適當，依上開規定，認該等
    供述證據均具證據能力。又卷內之文書證據，亦無刑事訴訟
    法第159條之4 之顯有不可信之情況與不得作為證據之情形
    ，本院審酌上開證據資料製作時之情況，尚無違法不當及證
    明力明顯過低之瑕疵，亦認為以之作為證據應屬適當，是依
    刑事訴訟法第159 條至第159 條之5 規定，所引用之卷證所
    有證據，如下揭所示均有證據能力，合先敘明。
貳、認定事實所憑證據及理由　　
一、訊據被告廖偉壹對於上揭持「阿月」交付之金融卡，領取被
    害人遭詐騙款項後，再交付「阿月」，並從中抽取5百元、1
    千元之報酬乙事於警詢、檢察官訊問及原審及本院審理時均
    坦承不諱，惟於本院審理中矢口否認有何違反洗錢防制法犯
    行，辯稱：伊僅有領錢，沒有洗錢云云。惟查上揭犯行，有
    證人吳有娣、陳月霜於警詢時之證述，並有存摺存款歷史明
    細查詢、華南商業銀行股份有限公司總行108 年10月18日營
    清字第1080079545號函、郵政跨行匯款申請書各1 份及照片
    在卷可稽。又洗錢防制法之立法目的，依同法第1條規定，
    係在於防範及制止因特定犯罪所得之不法財物或財產上利益
    ，藉由洗錢行為（例如經由各種金融機構或其他交易管道）
    ，使其形式上轉換成為合法來源，以掩飾或切斷其財產或財
    產上利益來源與犯罪之關聯性，而藉以逃避追訴、處罰。準
    此以觀，洗錢防制法洗錢罪之成立，除行為人在客觀上有掩
    飾或隱匿因特定犯罪所得財產或財產上利益之具體作為外，
    尚須行為人主觀上具有掩飾或隱匿其財產或利益來源與犯罪
    之關聯性，使其來源形式上合法化，以逃避國家追訴、處罰
    之犯罪意思，始克相當。倘能證明人頭帳戶內之資金係前置
    之特定犯罪所得，即應逕以一般洗錢罪論處（最高法院108
    年台上字第2500號判決可資參照）。被告明知收受之金融卡
    均來源不明，且被害人係將遭詐騙款項存入人頭帳戶，若遭
    領取顯無法追查資金去向，仍為年籍不詳自稱「阿月」之人
    領款，主觀上顯有掩飾或隱匿其財產或利益來源與犯罪之關
    聯性，使其來源形式上合法化，以逃避國家追訴、處罰之犯
    罪意思，是被告所辯，僅係負責提款，並無洗錢意思，尚難
    憑採。
二、綜上，被告所辯，堪認事後卸詞，不足採信，犯行洵堪認定
    。
參、論罪　　
一、被告知悉利用人頭帳戶得以切斷詐欺金流之去向，主觀上也
    具有掩飾、隱匿該財產與犯罪之關聯性，以逃避國家追訴、
    處罰之犯罪意思，其所為係屬洗錢防制法第2條所稱之洗錢
    行為甚明。核被告所為，係犯刑法第339條之4 第1項第2款
    之3人以上共同詐欺取財罪、洗錢防制法第14條第1項之一般
    洗錢罪。
二、又以合同之意思而參加犯罪，即係以自己犯罪之意思而參與
    ，縱其所參與者為犯罪構成要件以外之行為，仍屬共同正犯
    ；又所謂參與犯罪構成要件以外之行為者，係指其所參與者
    非直接構成某種犯罪事實之內容，而僅係助成其犯罪事實實
    現之行為而言，苟已參與構成某種犯罪事實之一部，即屬分
    擔實行犯罪之行為，雖僅以幫助他人犯罪之意思而參與，仍
    屬共同正犯（最高法院99年度台上字第7414號判決意旨參照
    ）。是於集團式之犯罪，原不必每一共犯均有直接聯繫，亦
    不必每一階段均參與，祇須分擔犯罪行為之一部，即應對於
    全部所發生之結果共同負責，且倘犯罪結果係因共同正犯之
    合同行為所致者，無論出於何人所加，在共同正犯間均應同
    負全部之責，並無分別何部分為孰人下手之必要。而觀諸本
    件詐騙之犯罪型態，自收購人頭帳戶提款卡、撥打電話實施
    詐騙、指定被害人匯款帳戶、提領詐騙款項、轉交贓款等階
    段，乃係需由多人縝密分工方能完成之集團性犯罪，倘有其
    中某一環節脫落，將無法順遂達成詐欺之結果。因此，此種
    詐欺集團之各個成員，固因各自分工不同而未均能從頭到尾
    始終參與其中，惟其等共同詐欺之意思，非但並無軒輊，甚
    至有利用集團其他成員之各自行為，以遂詐欺之犯罪結果。
    查被告雖未自始至終參與詐欺取財各階段之犯行，而僅擔任
    提領詐得款項即俗稱「車手」之工作，惟其與「阿月」所屬
    詐欺集團成員為詐騙被害人之款項而彼此分工，堪認係在合
    同意思範圍內，各自分擔犯罪行為之一部，並相互利用他人
    之行為，以達犯罪之目的，參諸上開說明，被告自應就所參
    與詐欺取財犯行，對於全部所發生之結果，共同負責。從而
    ，本案被告與「阿月」及其所屬詐欺集團成員間，就本案所
    犯上開三人以上共同詐欺取財犯行，有犯意聯絡及行為分擔
    ，均應論以共同正犯。又被告所犯三人以上共同詐欺取財罪
    及一般洗錢罪為想像競合犯，應從一重三人以上共同詐欺取
    財罪處斷。又被告與「阿月」等人對被害人吳有娣、陳月霜
    所為之詐欺取財犯行，其等受騙轉帳之時間、地點、帳戶及
    金額等基礎事實均屬不同，且各係侵害獨立可分不同被害人
    之財產法益，當屬犯意各別、行為互殊之數罪，應予分論併
    罰。
肆、撤銷原判決之理由及量刑
一、原審以被告犯行事證明確，予以論罪科刑，固非無見。惟被
    告另涉犯洗錢防制法第14條第1項一般洗錢罪，原審漏未論
    及，容有違誤。檢察官上訴指謫及此，為有理由。又被告上
    訴意旨以：本件原審判決過重，請求從輕量刑云云。惟按刑
    之量定，為求個案裁判之妥當性，法律賦予法院裁量之權，
    量刑輕重，屬為裁判之法院得依職權自由裁量之事項，苟其
    量刑已以行為人之責任為基礎，並斟酌刑法第57條各款所列
    情狀，在法定刑度內，酌量科刑，如無偏執一端，致明顯失
    出失入情形，上級審法院即不得單就量刑部分遽指為不當或
    違法。本件原審判決於量刑時，已依行為人之責任為基礎，
    並審酌刑法第57條各款所列情形，予以綜合考量，既未逾越
    法定刑度，亦未濫用裁量權限，於法並無不合。被告所犯加
    重詐欺罪，最低本刑為1年，被告犯2罪，原審僅定應執行刑
    為1年6月，難認有過重之情形，是被告上訴並無理由。惟原
    審既有上揭違誤，自應撤銷原判決，而為適法之判決。
二、爰審酌被告正值青壯，不思循正當管道獲取財物，貪圖不法
    利益，率爾加入詐欺集團擔任提領贓款之車手，侵害被害人
    吳有娣、陳月霜之財產法益，嚴重破壞社會秩序，且使偵查
    機關追查上游不易，無法追回被害人遭詐騙款項，所為實有
    不該，另考量被告坦承之犯後態度，及被告在本案犯罪中所
    分工之角色、參與犯罪之程度，並衡酌各次詐騙項款之被害
    金額、被告自陳家庭經濟狀況勉持、國中肄業之智識程度等
    一切情狀，分別量處主文第2項如附表二「主文」欄所示之
    刑，並定其應執行之刑。
伍、沒收
一、按犯罪所得，屬於犯罪行為人者，沒收之；前二項之沒收，
    於全部或一部不能沒收或不宜執行沒收時，追徵其價額，刑
    法第38條之1 第1 項前段、第3 項定有明文。又二人以上共
    同犯罪，關於犯罪所得之沒收或追徵，應就各人所分得者為
    之。而所謂各人「所分得」，係指各人對犯罪所得有事實上
    之處分權限，於成員內部對犯罪所得分配明確者，應依各人
    分得之數諭知沒收。最高法院109台上字第963號判決可資參
    照。
二、本件被告為上揭犯行，自承收受由「阿月」交付之5百元、1
    千元為報酬等語（見原審卷第163 頁），爰依前揭規定，就
    未扣案被告本案犯罪所得5百元、1千元部分，宣告沒收，並
    於全部或一部不能沒收或不宜執行沒收時，追徵其價額。至
　　未扣案如附表二「提領金額」欄所示之款項，被告稱業已交
    回詐欺集團而非由其支配，卷內亦乏證據可認被告仍持有且
    有處分權限，故無庸對被告宣告沒收。
據上論斷，應依刑事訴訟法第369條第1項前段、第364條、第299
條第1項前段，判決如主文。
本案經檢察官林小刊提起公訴，檢察官孫源志提起上訴，檢察官
蔡名堯到庭執行職務。
中　　華　　民　　國　　109 　年　　7 　　月　　29　　日
                  刑事第八庭    審判長法　官  陳世宗
                                      法　官  吳勇毅
                                      法　官  呂寧莉
以上正本證明與原本無異。
如不服本判決，應於收受送達後20日內向本院提出上訴書狀，其
未敘述上訴之理由者並得於提起上訴後20日內向本院補提理由書
（均須按他造當事人之人數附繕本）「切勿逕送上級法院」。
                                      書記官  賴資旻
中　　華　　民　　國　　109 　年　　7 　　月　　29　　日
附錄：本案論罪科刑法條全文
中華民國刑法第339條之4第1項
犯第339條詐欺罪而有下列情形之一者，處1年以上7年以下有期
徒刑，得併科1百萬元以下罰金：
一、冒用政府機關或公務員名義犯之。
二、三人以上共同犯之。
三、以廣播電視、電子通訊、網際網路或其他媒體等傳播工具，
    對公眾散布而犯之。

洗錢防制法第14條第1項
有第二條各款所列洗錢行為者，處7年以下有期徒刑，併科新臺
幣5百萬元以下罰金。

附表一：
編號 被害人 詐騙時間 詐 騙 手法 匯款時間 匯款金額 匯 款 帳戶 1 吳有娣 107 年 3月13日12時7 分許 佯裝為吳有娣好友何姐，佯稱今日有1 張支票到期急需借款，致吳有娣陷於錯誤，將款項匯入指示之帳戶。 107 年 3月13日13時2 分17秒許 5萬元 王志偉所開立之臺灣銀行帳號000000000000號帳戶 2 陳月霜 107 年 4月10日16、17時許 佯裝為陳月霜好友簡留蓮，佯稱開出去之支票不夠金錢支付急需借款，致陳月霜陷於錯誤，將款項匯入指示之帳戶。 107 年 4月11日12時32秒許 10萬元 林智群所開立之華南商業銀行帳號000000000000 號帳戶 
附表二：
編號 提 領 時間 提 領  地 點 提領金額 提領帳戶 主           文 1 107 年3 月13日13時18分42秒、13時19分49秒、13時25分20秒 臺北市○○區○○路000 號之全家便利商店新陽明門市、臺北市○○區○○路000號之全家便利商店福林門市 共3 次，分別提領20,005元、20,005元、9,005 元（均含手續費5 元） 如附表一編號1 所示帳戶 廖偉壹犯三人以上共同詐欺取財罪，處有期徒刑壹年。未扣案之犯罪所得新臺幣伍佰元沒收，於全部或一部不能沒收或不宜執行沒收時，追徵其價額。 2 107 年4 月11日12時46分59秒、12時48分4 秒、12時53分23秒、12時54分11秒、12時54分59秒 桃園市○○區○○○路00號統一超商信楊門市、桃園市○○區○○○路00號統一超商新長明門市 共5 次，每次提領20,005元（均含手續費5 元）。 如附表一編號2 所示帳戶 廖偉壹犯三人以上共同詐欺取財罪，處有期徒刑壹年貳月。未扣案之犯罪所得新臺幣壹仟元沒收，於全部或一部不能沒收或不宜執行沒收時，追徵其價額。